【裁判字號】    97,訴,822
【裁判日期】    970919
【裁判案由】    偽造文書等
【裁判全文】
臺灣桃園地方法院刑事判決               97年度訴字第822號
公  訴  人  臺灣桃園地方法院檢察署檢察官
被      告  丁○○
上列被告因偽造文書案件，經檢察官提起公訴（97年度偵字第14
181 號），被告於準備程序中，就被訴事實為有罪之陳述，經告
知簡式審判程序意旨，聽取當事人意見後，本院裁定由受命法官
獨任進行簡式審判程序，茲判決如下：
    主  文
丁○○共同行使偽造公文書，足以生損害於公眾及他人，處有期
徒刑壹年肆月。扣案之「台北地方法院地檢署監管科96年度存字
第681 號」公文上偽造「台北地方法院」公印文壹枚，沒收之。
    事  實
一、緣甲○○及所屬詐騙集團之某真實姓名年籍不詳自稱「張書
    華」檢察官、綽號「董仔」、「財哥」、「阿彥」等成年男
    子，於民國97年4 月11日，以電話聯繫乙○○○轉接之方式
    ，自稱為臺北市政府警察局人員而與乙○○○聯繫，以其涉
    及金融重大刑事及非法洗錢案件，而其名下台新銀行帳戶資
    金流向不明，多次通知而未到案，已將其列為被告並要凍結
    其銀行帳戶、限制出境且要收押調查等虛情，使其陷於錯誤
    後，該詐欺集團並進而將電話交付自稱為臺北地檢署「張書
    華」檢察官之成員，向乙○○○謊稱其帳戶將被凍結，須將
    存款提領交出以便監管，待調查1 週後無問題即可領回，乙○○○誤信為真，乃依其指示，自其大眾銀行北桃園分行帳
    號000000000000號帳戶、臺灣新光銀行股份有限公司帳號00
    00000000000 號帳戶內分別提領新臺幣（以下同）350 萬元
    、100 萬元合計共450 萬元交予該詐騙集團成年成員丙○○
    ，而向乙○○○詐取450 萬元得逞（無證據證明丁○○有犯
    意聯絡或行為分擔）；嗣該詐騙集團成員，因得知乙○○○
    尚有銀行存款，乃由甲○○邀丁○○加入該詐騙集團擔任取
    款之車手，丁○○乃於97年4 月14日，與甲○○及所屬詐騙
    集團之某實姓名年籍不詳自稱「張書華」檢察官、綽號「董
    仔」、「財哥」、「阿彥」等成年男子，共同基於意圖為自
    己不法所有及行使偽造公文書、行使偽造特種文書之犯意聯
    絡，由「阿彥」帶丁○○至臺中境內某處大頭照攝影機拍照
    取得丁○○之相片1 幀，以不詳方式偽造「林俊平」刑事警
    察證1 張（起訴書誤載為身分證），並以不詳方式偽造「台
    北地方法院地檢署監管科96年度存字第681 號」公文（其上
    蓋有偽造之「台北地方法院」公印文1 枚）1 紙，均交予丁○○，並旋由「張書華」與乙○○○電話聯繫，向乙○○○
    謊稱仍需將所有其餘帳戶存款提領交出以便監管，待調查1
    週後無問題始可領回，致乙○○○誤信為真，而依指示，於
    翌日（15日）中午，至桃園縣桃園市○○○路之國泰世華銀
    行大興分行，自其在該行所申設帳號000000000000號帳戶內
    提領245 萬元，再於同日下午，至桃園縣桃園市○○路之中
    國國際商業銀行，自其於該行所開設帳號00000000000 號帳
    戶內提領170 萬元，合計共415 萬元，自稱「張書華」檢察
    官之成年男子再指示乙○○○攜上開款項至桃園縣桃園市○○路與經國路口之環保公園前交付監管，並告知將指派「林
    俊平」警官前來取款，即續由「阿彥」於當日下午3 時許搭
    載丁○○抵上開公園，推由丁○○充扮「林俊平」警員向乙○○○取款，丁○○並當場出示附有其相片偽造之刑事警察
    證1 張（起訴書誤載為身分證，未扣案，無證據證明現猶存
    在）及出示偽造之「台北地方法院地檢署監管科96年度存字
    第681 號」公文（其上蓋有偽造之「台北地方法院」公印文
    1 枚）1 紙以為取信，而詐得415 萬元得逞，足生損害於該
    司法機關對於印信管理之公信力、警察機關對於刑事警察證
    管理之公信力及乙○○○。丁○○得手後，旋由「阿彥」搭
    載南下至臺中縣沙鹿鎮○○路121 之1 號佛羅倫斯汽車旅館
    ，將所得415 萬元交付「財哥」、「董仔」等男子，並分得
    4 萬元為酬。嗣因乙○○○發覺有異，始知被騙。經警將乙○○○提出之「台北地方法院地檢署監管科96年度存字第68
    1 號」公文送內政部警政署刑事警察局採集指紋鑑驗比對結
    果，於該公文上採得指紋與檔存丁○○指紋卡左拇指指紋相
    符，始循線查獲上情。
二、案經桃園縣政府警察局桃園分局報請臺灣桃園地方法院檢察
    署檢察官偵查起訴。
    理  由
一、程序部分：按刑事訴訟法第273 條之1 規定除被告所犯為死
    刑、無期徒刑、最輕本刑為3 年以上有期徒刑之罪、或高等
    法院管轄第一審案件者外，於準備程序進行中，被告先就被
    訴事實為有罪之陳述時，得告知被告簡式審判程序之旨，並
    聽取當事人、代理人、辯護人及輔佐人之意見後，裁定由受
    命法官獨任進行簡式審判程序。經查，本件被告丁○○被訴
    本案，非前開不得進行簡式審判程序之案件，且經被告於準
    備程序時就被訴事實為有罪之陳述，經本院告知被告簡式審
    判程序之旨，聽取被告、檢察官之意見後，本院合議庭裁定
    由受命法官獨任依簡式審判程序進行審判，是本件之證據調
    查，依刑事訴訟法第273 條之2 規定，不受同法第159 條第
    1 項、第161 條之2 、第161 條之3 、第163 條之1 及第16
    4 條至第170 條規定之限制，合先敘明。
二、上開犯罪事實，業據被告丁○○於警詢、偵查中檢察官訊問
    、本院訊問、準備程序、審理時迭次坦承不諱（見偵查卷第
    8 至13、108 至110 、116 至118 、188 至190 頁，本院卷
    第7 至11、20、21、38、52至55、69頁），核與證人即共犯
    甲○○於警詢中陳述之情節、證人即被害人乙○○○於警詢
    中陳述、本院審理時具結證述之情節相符（見偵查卷第23至
    28、177 至180 頁，本院卷第40至49頁），並有偽造之「台
    北地方法院地檢署監管科96年度存字第681 號」公文、中國
    國際商業銀行帳號00000000000 號、戶名乙○○○之活期儲
    蓄存款新臺幣存摺類存款存摺內頁影本、國泰世華銀行帳號
    000000000000號、戶名乙○○○之活期儲蓄存款存摺內頁影
    本、旅客進房表、車籍查詢─基本資料詳細畫面、佛羅倫斯
    汽車旅館名片各1 紙在卷可稽（見偵查卷第33至35、196 、
    197 、200 、215 、216 頁）；嗣經警將上開偽造之「台北
    地方法院地檢署監管科96年度存字第681 號」公文，送內政
    部警政署刑事警察局採集指紋，以寧海德林法、指紋電腦比
    對法、指紋特徵點比對法鑑驗結果，其上所採得之指紋與檔
    存丁○○指紋卡之左拇指指紋相符一情，亦有該局97年5 月
    1 日刑紋字第0970063082號鑑驗書1 份在卷為憑（見偵查卷
    第30至33頁），足認被告前揭具任意性之自白核與事實相符
    ，而屬可信；綜上所述，本件事證明確，被告犯行洵堪認定
    ，應依法論科。
三、按所謂文書，乃以文字或符號為一定之意思表示，具有存續
    性，以為法律上或社會生活上重要事項之證明者而言，故不
    論係影本或原本，若有上述文書之性質，均屬文書之範疇。
    次按刑法上所稱之公文書，係指公務員職務上製作之文書。
    若由形式上觀察文書之製作人為公務員且文書之內容係就公
    務員職務上之事項所製作，即使該偽造之公文書上所載製作
    名義機關不存在或該文書所載之內容並非該管公務員職務上
    所管轄，惟社會上一般人無法辨識而仍有誤信其為真正之危
    險時，仍難謂其非公文書。而刑法上所稱之公印或公印文，
    係專指表示公署或公務員資格而言，即俗稱大印與小官印及
    其印文，最高法院22年上字第1904號、69年臺上字第693 號
    分別著有判例意旨可資參照；又公印文之形式凡符合印信條
    例規定之要件而製頒，無論為印、關防、職章、圖記，如足
    以表示其為公務主體之同一性者，均屬之，最高法院89年度
    臺上字第3155號亦有判決可參。查本案偽造之「台北地方法
    院地檢署監管科96年度存字第681 號」公文，係冒用公署名
    義所為之文書，縱該文書之製作名義機關「台北地方法院地
    檢署監管科」係屬虛構，惟依上揭說明仍屬公文書。而其上
    偽造之「台北地方法院」印戳，因係表示公務機關之印信，
    自屬公印文，且為現存之政府機關，自屬偽造公文書。又行
    使影本，作用與原本相同，偽造私文書後，持以行使其影本
    ，偽造之低度行為為高度之行使行為所吸收，應論以行使偽
    造私文書罪，最高法院70年臺上字第1107號著有判例可參。
    本件偽造之公文書影本，依上開見解，仍應認被告所犯為行
    使偽造公文書。是核被告丁○○所為，係犯刑法第216 條、
    第211 條、第212 條之行使偽造公文書、行使偽造特種文書
    罪及同法第339 條第1 項之詐欺取財罪。起訴書雖漏載刑法
    第216 條、第212 條之行使偽造特種文書罪名，然此犯罪事
    業於起訴書犯罪事實欄所載明，應認已經起訴，本院復依刑
    事訴訟法第95條規定告知被告上開罪名，併此敘明。被告與
    詐欺集團成員共同偽造前開公印文係偽造公文書之階段行為
    ，不另論罪，其偽造公文書後復持以行使，則偽造之低度行
    為應為行使之高度行為所吸收，亦不另論罪。又其偽造「林
    俊平」刑事警察證1 枚之低度行為，應為行使之高度行為所
    吸收，亦不另論罪。被告與甲○○、自稱「張書華」檢察官
    、「董仔」、「財哥」、「阿彥」等詐欺集團成年成員間，
    有犯意聯絡及行為分擔，為共同正犯。被告所犯刑法第216
    條、第211 條、第212 條、第339 條第1 項之行使偽造公文
    書、行使偽造特種文書罪及詐欺取財罪，係以一行為同時犯
    行使偽造公文書、行使偽造特種文書及詐欺取財罪3 個罪名
    之想像競合犯，應依刑法第55條規定，從一重論以共同行使
    偽造公文書罪。爰審酌被告犯罪之動機、目的、手段、智識
    程度、犯罪後尚能坦認犯行，並未與被害人乙○○○達成和
    解，亦未實際賠償被害人乙○○○任何金錢損失，暨邇來詐
    欺集團常以公家機關、司法機關之名義向民眾騙取款項，被
    告該等行為應受嚴重非難，及被害人乙○○○所受損害甚鉅
    ，暨被告前無任何犯罪前科紀錄，有臺灣高等法院被告前案
    紀錄表1 紙在卷可稽，檢察官於起訴書中具體求處有期徒刑
    1 年6 月尚嫌過重等一切情狀，量處如主文所示之刑。末按
    刑法第219 條所謂印章，包含公印在內，沒收偽造之公印，
    自應適用本條規定，並無援用同法第38條第1 項第1 款之餘
    地，最高法院26年滬上字第54號著有判例意旨可參；查扣案
    偽造之「台北地方法院地檢署監管科」公文書1 紙，因被告
    持交被害人乙○○○而行使，已屬乙○○○所有，非被告所
    有之物，依法固不得沒收之，惟其上偽造「台北地方法院」
    公印文1 枚，仍應依刑法第219 條規定宣告沒收。至於上開
    偽造公印文，係以不詳方式為之，無法證明確有上開偽造公
    印存在，故不依刑法第219 條之規定諭知沒收，亦併敘明。
四、不另為無罪之諭知
  (一)程序部分：
  １按檢察官代表國家提起公訴，依檢察一體原則，到庭實行公
    訴之檢察官如發現起訴書認事用法有明顯錯誤，固得本於自
    己確信之法律見解，於論告時變更起訴之法條，或另為其他
    適當之主張。然刑事訴訟之審判，係採彈劾主義，亦即不告
    不理原則，法院對於被告之行為，應受審判之對象（範圍）
    ，乃指起訴書（或自訴狀）所記載之被告「犯罪事實」（包
    括與之有連續犯、想像競合犯、牽連犯等具有同一案件關係
    之犯罪事實）而言。起訴係一種訴訟上之請求，犯罪已經起
    訴，產生訴訟繫屬及訴訟關係，法院即有審判之權利及義務
    。是以若起訴書犯罪事實欄內，對此項行為已予以記載，即
    為法院應予審判之對象。審判之事實範圍，既以起訴之事實
    （包括擴張之事實）為範圍，如事實已經起訴而未予裁判，
    自屬違背法令，此觀刑事訴訟法第379 條第12款規定自明。
    訴經提起後，於符合同法第265 條之規定，固許檢察官得為
    訴之追加，但仍以舊訴之存在為前提；必要時，檢察官亦得
    依同法第269 條規定，以「撤回書」敘述理由請求撤回起訴
    ；惟單一案件之事實，僅就一部分事實撤回起訴，基於審判
    不可分之關係，並不生撤回效力，犯罪事實之一部減縮（即
    起訴事實大於判決事實），應分別情形於理由內為說明，刑
    事訴訟法對此尚無所謂擬制撤回起訴之規定。又本法亦無如
    民事訴訟法設有訴之變更之規定，得許檢察官就其所起訴之
    被告或犯罪事實加以變更，其聲請變更，除係具有另一訴訟
    之情形，應分別辦理外，並不生訴訟法上之效力，法院自不
    受其拘束。司法審判實務中，到庭實行公訴之檢察官於其提
    出之「論告書」或於言詞辯論時所為之主張或陳述，常有與
    起訴書所載犯罪事實不盡相同之情形。於此，應先究明其論
    告時之所述，究屬訴之追加、撤回或變更範疇，抑或原本係
    屬於起訴效力所及之他部事實之擴張、或起訴事實之一部減
    縮，而異其處理方式（如屬後者事實之擴張、減縮，應僅在
    促使法院之注意，非屬訴訟上之請求）。除撤回起訴已生效
    力，其訴訟關係已不存在，法院無從加以裁判外，其他各種
    情形，法院自不得僅就檢察官論告時所陳述或主張之事實為
    裁判，而置原起訴事實於不顧，最高法院95年度臺上字第26
    33號著有判決可參。經查，本件公訴人雖於97年9 月8 日本
    院準備程序時、同日審理時、同年月15日審理時減縮犯罪事
    實，惟據前揭說明，其減縮犯罪事實僅有促使法院注意之性
    質，並不生訴訟法上之效力，且既經明載於起訴書犯罪事實
    欄內，即為本院應予審判之對象，本院仍應予以審理。
  ２次按除被告所犯為死刑、無期徒刑、最輕本刑為3 年以上有
    期徒刑之罪或高等法院管轄第一審案件者外，於前條（第27
    3 條）第1 項程序進行中，被告先就被訴事實為有罪之陳述
    時，審判長得告知被告簡式審判程序之旨，並聽取當事人、
    代理人、辯護人及輔佐人之意見後，裁定進行簡式審判程序
    ，刑事訴訟法第273 條之1 第1 項定有明文。同條第2 項、
    第3 項並分別規定，法院為前項裁定後，認有不得或不宜者
    ，應撤銷原裁定，依通常程序審判之。前項情形，應更新審
    判程序。但當事人無異議者，不在此限。是依上開規定，在
    準備程序進行中，被告先就被訴事實為有罪之陳述時，審判
    長即得聽取相關人之意見而裁定進行簡式審判程序，又法院
    為上開裁定後，縱有不宜以簡式審判程序進行者，應予撤銷
    ，改依通常程序審理，但倘當事人均無異議者，即不受此限
    制，仍得進行簡式審判程序。本件依卷內筆錄之記載，被告
    在準備程序中坦認犯罪事實後，審判長即依上開規定聽取意
    見，裁定諭知以簡式程序進行審判，於本件準備程序及審判
    程序中，檢察官及被告對該程序均無異議，且檢察官於本案
    辯論時亦全程到庭執行職務，已得充分實行其訴訟權，是原
    法院依簡式程序進行審判，並無法院組織不合法之情形，最
    高法院96年度臺非字第208 號著有判決意旨可參。查本件公
    訴人於準備程序中減縮起訴犯罪事實後，經被告為有罪之陳
    述，本院並依前揭規定告知被告簡式審判程序之旨，經公訴
    人、被告均表同意改行簡式審判程序（見本院卷第38頁），
    合議庭乃依前揭規定裁定諭知以簡式程序進行審判，而公訴
    人、被告於本件審判程序中，對此程序均無異議，檢察官於
    本案辯論時亦全程到庭執行職務，已得充分實行其訴訟權，
    是本件進行簡式審判程序，於法並無不合，應先敘明。
  (二)實體部分：
  １公訴意旨另以：被告丁○○因缺錢花用，竟意圖為自己不法
    之所有，與甲○○（另案由臺灣臺北地方法院檢察署提起公
    訴）及其所屬詐欺集團之某真實姓名年籍不詳綽號「董仔」
    、「財哥」、「阿彥」等成年男子，基於詐欺及行使偽造公
    文書之犯意聯絡，由其詐欺集團中某姓名年籍不詳之成年女
    子，於民國97年4 月11日上午10時許，撥打電話與乙○○○
    ，佯稱為台新商業銀行股份有限公司新店分行（下稱台新銀
    行）行員，向乙○○○表示其在台新銀行開設之帳戶款項遭
    盜領，惟乙○○○表示並無在台新銀行開戶，嗣電話隨即轉
    至某成年男子自稱係臺北市政府警察局「李志成」科長，向
    乙○○○表示因其在臺北富邦商業銀行股份有限公司（下稱
    臺北富邦銀行）新店分行所開設帳戶遭盜領新臺幣（下同）
    1 千萬元，且經傳喚均未到庭，經乙○○○表示並未在臺北
    富邦銀行開戶亦未收到傳票，「李志成」即將電話轉至某姓
    名年籍不詳自稱臺灣臺北地方法院檢察署「張書華」檢察官
    之成年人，由「張書華」向乙○○○稱因傳喚2 次均未到庭
    ，可能遭到羈押，而要求乙○○○必須配合申請暫時性資產
    凍結，其後又要求乙○○○將所有銀行帳戶內款項交由渠等
    代為保管，乙○○○不疑有他，而分別於同月11日下午3 時
    許，自大眾銀行股份有限公司北桃園分行（帳號：00000000
    0000號，下稱大眾銀行）、臺灣新光銀行股份有限公司（帳
    號：0000000000000 號，下稱新光銀行）各提領350 萬元、
    100 萬元總計450 萬元後，前往桃園縣桃園市○○街某處等
    候，嗣丙○○由綽號「阿彥」之男子駕車搭載前往該處，由
    丙○○持偽造之身分證件自稱「張明遠」警官，並將詐欺集
    團所持用之行動電話交付予乙○○○接聽，其後丙○○並交
    付蓋有「臺北地方法院」印文之偽造「法務部行政執行假扣
    押處份命令」公文書1 張以茲取信乙○○○而行使，乙○○○誤信為真，因此交付450 萬元現金予丙○○，足生損害於
    該等司法機關對於印信管理之公信力，因認被告丁○○亦涉
    犯此部分刑法第339 條第1 項之詐欺取財罪嫌、同法第216
    條、第211 條之行使偽造公文書等罪嫌云云。
  ２按被告未經審判證明有罪確定前，推定其為無罪；犯罪事實
    應依證據認定之，無證據不得認定犯罪事實，刑事訴訟法第
    154 條定有明文。又檢察官就被告犯罪事實，應負舉證責任
    ，並指出證明之方法，刑事訴訟法第161 條第1 項亦有明文
    規定。因此，檢察官對於起訴之犯罪事實，應負提出證據及
    說服之實質舉證責任。再刑事訴訟法上所謂認定犯罪事實之
    證據，係指足以證明被告確有犯罪行為之積極證據而言，該
    項證據必須適合於被告犯罪事實之認定，始得採為斷罪之資
    料；如未能發現相當證據，或證據不足以證明，自不能以推
    測或擬制之方法，以為裁判基礎；而認定犯罪事實所憑之證
    據，無論係直接證據或間接證據，其為訴訟上之證明，須於
    通常一般人均不致有所懷疑，而得確信其為真實之程度者，
    始得據為有罪之認定，倘其證明尚未達到此一程度，而有合
    理之懷疑存在，本諸無罪推定原則，自應為被告無罪之諭知
    ，最高法院69年臺上字第4913號、40年臺上字第86號、76年
    臺上字第4986號分別著有判例可資參照。
  ３公訴意旨認被告涉犯前揭詐欺取財、行使偽造公文書罪嫌，
    無非係以：證人乙○○○於警詢之陳述、大眾銀行及新光銀
    行存內頁影本等，為其主要論據。
  ４訊據被告堅詞否認有何前揭詐欺取財、行使偽造公文書犯行
    ，辯稱：伊是在97年4 月14日才認識「阿彥」而加入，伊只
    有在97年4 月15日那天有去，其餘伊都不清楚，伊不知情更
    無參與乙○○○在先前97年4 月11日遭詐騙450 萬元的事等
    語（見偵查卷第110 頁，本院卷第8 至10、22頁）。經查，
    本件公訴人並未舉證證明被告在97年4 月11日當時與本件詐
    騙集團成員已有聯繫，並參與97年4 月11日詐騙乙○○○45
    0 萬元之犯行，而公訴人所舉證人乙○○○之證述、大眾銀
    行及新光銀行存摺內頁影本，僅能證明乙○○○有於97年4
    月11日遭詐騙450 萬元之事實，不能證明被告於斯時已有參
    與共犯；再本院遍觀全卷，亦查無積極證據足以證明被告確
    有共同於97年4 月11日詐騙乙○○○之犯行，是公訴人此部
    分所指，尚屬無據，本應為無罪之判決，惟因公訴人認此部
    分事實如成立犯罪，與前揭經起訴論罪科刑部分有接續犯之
    實質上一罪關係（見本院卷第63頁），爰不另為無罪之諭知
    。
據上論斷，應依刑事訴訟法第273 條之1 第1 項、第299 條第1
項前段，刑法第28條、第216 條、第211 條、第212 條、第339
條第1 項、第55條、第219 條，刑法施行法第1 條之1 第1 項、
第2 項前段，判決如主文。
本案經檢察官陳仁傑到庭執行職務。
中    華    民    國    97    年    9     月    19    日
                  刑事第九庭    法  官  蘇琬能
上正本證明與原本無異。
如不服本判決，應於判決送達後10日內向本院提出上訴狀（應附
繕本），上訴於臺灣高等法院。
                                書記官  許家慧
中    華    民    國    97    年    9     月    22    日
附錄：本案論罪科刑法條全文
中華民國刑法第216條
（行使偽造變造或登載不實之文書罪）
行使第210條至第215條之文書者，依偽造、變造文書或登載不實
事項或使登載不實事項之規定處斷。
刑法第211條
偽造、變造公文書，足以生損害於公眾或他人者，處1年以上7年
以下有期徒刑。
刑法第212條
偽造、變造護照、旅券、免許證、特許證及關於品行、能力服務
或其他相類之證書、介紹書，足以生損害於公眾或他人者，處1
年以下有期徒刑、拘役或3百元以下罰金。
中華民國刑法第339條第1項
意圖為自己或第三人不法之所有，以詐術使人將本人或第三人之
物交付者，處5年以下有期徒刑、拘役或科或併科1千元以下罰金
。


司法院資訊處製作；財團法人民間司法改革基金會備份。
